【裁判字號】    91,簡上,30
【裁判日期】    920430
【裁判案由】    
【裁判全文】
臺灣基隆地方法院民事判決  九十一年度簡上字三○號
    上  訴  人    甲○○
    訴訟代理人    林宇文律師
    複  代理人    簡宏明律師
                  林達傑律師
    被  上訴人    乙○○
    訴訟代理人    鄭文龍律師
右當事人間請求遷讓房屋事件，上訴人對於中華民國九十一年四月二十二日本院基隆
簡易庭九十年度基簡字第六三五號第一審判決提起上訴，本院第二審合議庭判決如左
：
    主      文
上訴駁回。
第二審訴訟費用由上訴人負擔。
    事      實
甲、上訴人方面：
一、聲明：求為判決：
  (一)原判決不利於上訴人之部分廢棄。
  (二)右廢棄部分，被上訴人在第一審之訴及假執行之聲請均駁回。
二、陳述：除與原判決記載相同者，茲引用之外，補稱：
  (一)按原審法院就字跡之墨色差異間接推斷被上訴人所提出之契約原本為真正，固非
    無誤，惟原審法院勘驗推論之過程，正顯示租賃標的物之書寫時間與契約書其它
    部分係非同時所書寫，而依一般交易習慣，房屋所在地為租賃雙方簽訂租賃契約
    首先須確認者，當即應為首先書寫之部分，因此部分最為重要係確認租賃範圍之
    所在。核被上訴人於原審所提出之契約書手寫部分之筆跡、墨色既有前述之不同
    ，足證租賃期間係由被上訴人於事後臨訟編捏，原審法院未察遽以認定被上訴人
    提出之契約書即屬真正，未免妄斷。再者上訴人於數日前因防範豪雨而整理房屋
    之際，赫然發現前與被上訴人簽訂之系爭房屋租賃契約原本，就該契約以觀，出
    租人及立契約書人簽名部份係被上訴人所親簽，契約內之筆跡與被上訴人所提出
    之契約書筆跡一致，此契約為上訴人與被上訴人所訂立者無疑。
  (二)次按，上訴人既已提出存留之契約書原本，即得憑以作為直接證據證明兩造間就
    系爭房屋之租賃期限屆滿日期實為民國（下同）九十年三月十三日，原審法院以
    間接之推論過程形成之被上訴人提出之契約書為真正之心證，在有直接證據足以
    推翻其推論之情況下，即不足採憑為認定事實、適用法律之依據，從而原審法院
    前揭所得之心證，實有違誤，以此作為認定事實，適用法律之依據，於法即有未
    合。
  (三)再按，民法第四百五十一條規定：「租賃期限屆滿後，承租人仍為租賃物之使用
    收益，而出租人不即表示反對之意思者，視為以不定期限繼續租賃」。而依上訴
    人所提出之契約書可知兩造之契約租賃期限係於九十年三月十三日屆滿，租賃期
    限屆滿後上訴人仍繼續使用系爭房屋，並按月給付租金，被上訴人亦按月收受而
    未為反對續租，直至九十年十月始命其子高德興退還十月及十一月租金，並於九
    十年十一月間發函反對續租之表示，可知於租期屆滿時（即九十年三月十三日）
    ，被上訴人根本未即為反對之表示，而令上訴人繼續使用系爭房屋，兩造業已成
    立不定期租賃者，至為明顯，此參照最高法院四十二年度台上字第一二二號判例
    「民法第四百五十一條所謂出租人不即表示反對之意思，係指依一般交易觀念，
    出租人於可能表示意思時而不表示者而言，上訴人之辦公處所與被上訴人之營業
    所既係設在同一街道，而上訴人之管理員復在系爭房屋樓上居住，均為兩造所不
    爭執，則被上訴人於租賃期限屆滿後，仍為租賃物之使用，揆諸一般交易觀念，
    上訴人顯非不能即時表示反對之意思，乃竟沉默不言，遲至月餘始表示異議，自
    難謂非與上開法條規定之事由相當」之意旨，可知在四十年代交通往來較諸今日
    不便之情況下，一個月餘即被認定為「不即為反對之表示」，則在今日各項通訊
    發達之今天，被上訴人遲至九十年十一月間始發函反對續租之意思表示，當認未
    即為反對之表示，實無庸疑。
  (四)末按，原審認為被上訴人之子高德興曾與上訴人於九十年七月間至瑞芳看過房子
    ，然一起看房子是否即為反對續租之表示，已有疑義；退步言之，縱採肯定之見
    解（非自認），其時已七月，距契約期限屆滿之日已近四個月，實無從認係「即
    」表示反對之意思。從而兩造間之租賃契約，自期限屆滿之日起，已屬不定期租
    賃，實屬無疑。
  (五)綜上所陳，被上訴人顯係貪圖麥當勞餐廳欲給付之較高租金，利用上訴人與被上
    訴人於八十七年三月十三日就系爭房屋所簽訂之租賃期間未記載起迄日期之漏洞
    ，臨訟填入不真實之起迄日期，以圖製造前揭租賃契約係於九十年十月十三日方
    始屆至之假象，刻意隱瞞兩造之前揭租賃契約於九十年三月十三日後即已轉變為
    不定期限租賃契約之現實狀況，藉以誤導原審法院之心證形成，今上訴人既已提
    出留存之系爭房屋契約原本，足證被上訴人所言為虛，不足採信，原審法院以遭
    變造之證據資料作為認定事實之基礎，實屬錯誤，兩造間之租賃契約，既屬不定
    期限而繼續存在，上訴人本於租賃關係使用系爭房屋即屬有權占有，出租人即被
    上訴人自不得訴請上訴人遷讓系爭房屋。
三、證據：除援用第一審所提證據外，補提兩造簽訂由上訴人執有之系爭房屋租賃契
    約書原本為證。
乙、被上訴人方面：
一、聲明：求為判決：上訴駁回。
二、陳述：除與原判決記載相同者，茲引用外，補稱對上訴人之說明如下：
  (一)上訴人於原審係主張「原來的契約已經毀損了」（請見原審九十一年三月二十日
    言詞辯論筆錄），今於受敗訴判決後，突然又主張有契約書，其主張前後矛盾不
    實，顯係臨訟虛構，毫無可信；且上訴人於原審係主張「自八十八年三月起兩造
    即未再就系爭房屋簽立任何租賃契約」（參見上訴人原審九十一年一月二十一日
    民事答辯狀），而主張係在八十八年間即成立不定期租賃為抗辯，然卻又於上訴
    時主張租期係至九十年三月十三日，前後矛盾，殊難信其為真，亦違反訴訟法上
    禁反言原則，無採信之理。
  (二)又從上訴人之財產目錄中顯示，上訴人名下有房屋九幢，屬經濟上強勢者，卻利
    用不正之訴訟方法拒不返還被上訴人之建物，反以拖延訴訟，對明顯之事證故為
    否認，其所為顯不符誠信及法治。
三、證據：除援用第一審所提證據外，補提上訴人財政部財產歸屬資料清單影本一件
    為證。
丙、本院依職權將兩造各執有之系爭房屋租賃契約書原本二件送至法務部調查局及國
    防部憲兵司令部刑事鑑定中心進行筆跡鑑定。
    理      由
一、被上訴人起訴主張：上訴人自八十四年間起向被上訴人承租門牌號碼基隆市○○
    路○段一六一號一樓房屋（簡稱系爭房屋）經營小吃店，兩造並於八十九年三月
    十三日訂立房屋租賃契約書，約定租賃期限自八十九年三月十三日起至九十年十
    月十三日止，每月租金新臺幣（下同）十萬元。嗣九十年四、五月間，台灣麥當
    勞餐廳股份有限公司（簡稱麥當勞公司）透過武陵國際有限公司（下稱武陵公司
    ）與被上訴人接觸，表示欲以月租十八萬元之代價承租系爭房屋開設餐廳，被上
    訴人乃於九十年六月間指示女兒高淑梅向上訴人表示系爭房屋租賃期限屆至將不
    再續約，並於九十年七月間指示兒子高德興陪同上訴人至瑞芳看被上訴人配偶名
    下之另一棟房屋，希望上訴人於租賃期限屆至後改租該屋，惟上訴人對該屋並不
    滿意；因上訴人於九十年九月間表示尚未覓得合適新屋，搬遷不易，被上訴人念
    在雙方多年租屋情誼，乃應允於九十年十月十三日租賃期限屆至後，再寬限二個
    月時間讓上訴人覓屋搬遷，上訴人並應按原租金額給付遲延搬遷代價，亦即上訴
    人本應於九十年十二月十三日前將系爭房屋遷讓返還被上訴人，詎九十年十二月
    十三日搬遷期限屆至，上訴人竟否認兩造間之約定，辯稱本件係不定期租賃契約
    ，拒絕搬遷返還，致被上訴人無法準時收回該屋出租予麥當勞公司而受有預期獲
    取較高租金額之損害。本件為定期租賃契約，租賃期限業於九十年十月十三日屆
    至，被上訴人已向上訴人表示不再續租，嗣後所寬限之二個月搬遷期並非租賃期
    限之延長，為此訴請上訴人遷讓返還系爭房屋，並自九十年十二月十四日起至遷
    讓返還系爭房屋之日止，按月賠償被上訴人相當於系爭房屋以月租十八萬元租予
    麥當勞公司之損害。
二、上訴人則抗辯略以：確曾自八十四年間起以上訴人配偶名義向被上訴人承租系爭
    房屋，嗣因上訴人夫妻離異，改由上訴人單獨承租，兩造最後一次就系爭房屋訂
    立書面租賃契約時間係於八十七年三月間，當時約定租期一年。八十八年三月間
    上訴人欲與被上訴人續約時，被上訴人向上訴人宣稱「妳我雙方都是耿直的人，
    大家耿直來耿直去，妳就好好做，做到不做為止，以後不必每年來簽約。」等語
    ，之後即未再訂立任何書面租賃契約，本件自八十八年三月間起已轉變成不定期
    租賃契約，被上訴人所提出之八十九年三月十三日房屋租賃契約書係被上訴人依
    據八十七年三月間之房屋租賃契約竄改簽約日期並加填租賃期限變造而成，其內
    容並非真正；且上訴人已依約定以一次繳納三個月租金之方式給付被上訴人系爭
    房屋租金至九十年十二月十三日止，九十年十二月十四日以後之租金則遭被上訴
    人拒收。本件應為不定期租賃契約，上訴人未曾接獲被上訴人終止租賃契約之意
    思表示，租賃契約依然存在，上訴人並無遷讓返還系爭房屋或賠償原告每月十八
    萬元損害之義務。再者上訴人於數日前因防範豪雨而整理房屋之際，赫然發現前
    與被上訴人簽訂之系爭房屋租賃契約原本，就該契約以觀，出租人及立契約書人
    簽名部份係被上訴人所親簽，契約內之筆跡與被上訴人所提出之契約書筆跡一致
    ，此契約為上訴人與被上訴人所訂立者無疑；而該份由上訴人所執有之契約書所
    載之租賃期限屆滿日期實為九十年三月十三日，則上訴人於租賃期限屆滿後仍繼
    續使用系爭房屋，並按月給付租金，被上訴人亦按月收受而未為反對續租，直至
    九十年十月始命其子高德興退還十月及十一月租金，並於九十年十一月間發函反
    對續租之表示，可知於租期屆滿時（即九十年三月十三日），被上訴人根本未即
    為反對之表示，而令上訴人繼續使用系爭房屋，兩造業已成立不定期租賃者，至
    為明顯等語，資為抗辯。
三、被上訴人主張上訴人自八十四年間起向其承租系爭房屋，上訴人迄今仍占有使用
    系爭房屋乙情，為上訴人所自認，堪信被上訴人此部分之主張為真實。惟被上訴
    人主張兩造曾於八十九年三月十三日就系爭房屋訂立租賃契約書，約定租期自八
    十九年三月十三日起至九十年十月十三日止之事實，為上訴人所否認，上訴人並
    於本院準備程序中提出兩造於八十九年三月十三日所簽訂之另份系爭房屋租賃契
    約書，以該份租賃契約書第二條所載之租賃期限係自八十九年三月十三日起至九
    十年三月十三日止，而被上訴人於租賃期限屆滿後未即為反對續租之表示，遲至
    九十年十月始命其子高德興退還十月及十一月租金，並於九十年十一月發函表示
    反對續租，則兩造間業已成立不定期租賃契約，被上訴人自不得訴請上訴人遷讓
    返還系爭房屋等語置辯。經查：
  (一)被上訴人主張兩造曾於八十九年三月十三日就系爭房屋訂立租賃契約乙情，業據
    被上訴人於原審提出經兩造親自簽名、上訴人用印之租賃契約書一份為證（下稱
    甲契約書），雖上訴人仍執詞否認被上訴人所提上開甲契約書內容之真正，並於
    本院第二審準備程序中另提出一份亦經兩造親自簽名、上訴人用印之系爭房屋租
    賃契約書（下稱乙契約書），辯稱該份乙契約書所載之內容方屬真正等詞，惟細
    繹上訴人所提該份乙契約書之內容，除第一條有關系爭房屋坐落地點甲契約書有
    記載、乙契約書未記載，第五條上訴人應於訂約時交付被上訴人三十萬元押租保
    證金部分甲契約書未記載、乙契約書有記載，餘記載事項除金額數字或日期有以
    阿拉伯數字書寫或國字書寫不同外，兩造對這兩份前後提出之租賃契約書最大爭
    執點，應在於系爭房屋租賃契約書第二條有關租賃期限之記載不同，蓋甲契約書
    記載之租賃期限為自八十九年三月十三日起至九十年十月十三日止，而乙契約書
    記載之租賃期限則是自八十九年三月十三日起至九十年三月十三日止。查兩造對
    上開甲、乙契約書之形式真正並不爭執，雖上訴人以甲、乙兩份契約書第二條前
    段均約定載明租賃期間為一年，抗辯被上訴人縱使在九十年六、七月間指示其子
    女向上訴人表示不再續租系爭房屋之意，但其反對續租之意已逾租期屆滿之日即
    九十年三月十三日達三、四個月之久，依民法第四百五十一條規定，系爭租賃契
    約應已視為不定期租賃，被上訴人在未依法終止租賃契約前，自不得訴請上訴人
    返還系爭房屋及賠償損害等詞。惟兩造分別於原審及本院第二審準備程序中所提
    出之甲、乙契約書中關於第二條租賃期限起迄時日之記載，經本院提示訊問兩造
    意見時，上訴人表示：「原審契約簽名、印文為真正，第二條關於期間的記載不
    確定是不是我寫的，封面上的日期也是我寫的，其他的內容都不是我寫的。二審
    提出的契約，我寫的內容上次七月十六日開庭時有講過（即租約第二條的日期、
    最後的年月日是我寫的，我的簽名是我簽的，其他都是房東寫的），另外契約封
    面的日期也是我寫的」等語（見本院九十一年九月二十六日準備程序筆錄），而
    被上訴人則表示：「兩份契約上面關於日期的記載應該都是上訴人寫的」、「而
    且當初契約都是由上訴人交由被上訴人簽名」等語（見本院九十一年九月二十六
    日及九十二年三月六日準備程序筆錄），意即兩造對於乙契約書上之內容由何人
    書寫並無爭執，惟對甲契約書上第二條租賃期限自八十九年三月十三日起至九十
    年十月十三日止之記載，被上訴人堅稱係上訴人書寫租賃起迄日期後交由其收執
    ，而上訴人則以不確定是否為其書寫為抗辯。本件兩造分別提出之甲、乙契約書
    經本院依聲請先後囑託法務部調查局及國防部憲兵司令部刑事鑑定中心進行筆跡
    鑑定結果，雖上開二鑑定單位各以字跡筆劃過簡、字數又少，不易充分表現書寫
    者之運筆特性，及可供比對之特徵數不足，無法進行特徵比對等情，表示無法鑑
    定，此有法務部調查局九十一年十二月十六日調科貳字第○九一○○八一八二五
    ○號函及國防部憲兵司令部刑事鑑定中心九十二年二月六日（九二）宇鑑字第○
    一六二六號鑑驗通知書各一件附卷可稽，惟經本院就上開甲、乙契約書原本進行
    勘驗結果，甲契約書上第二條租賃期限有關日期「一」年、自「八十九」年「三
    」月「十三」日起至「九十」年「十」月「十三」日等數字之記載，其運筆氣勢
    瀟灑、筆鋒在文字轉折處有連貫性，與上訴人自承由其書寫在乙契約書上第二條
    租賃期限之日期「八十九」、「三」、「十三」、「九十」、「十三」日等數字
    之筆勢相符，其中甲契約書內「十」月這數字的書寫方式，亦與上訴人自承書寫
    之甲契約書封面日期「十三」之「十」及乙契約書中所有之「十三」之「十」（
    即乙契約書封面日期、第二條之租賃期限、契約封底訂約日期）相符；參之上訴
    人經本院改以證人身分訊問其是否有書寫甲契約書第二條關於期間之記載時，以
    不確定語氣閃躲，已有可疑外，縱觀上開甲、乙二份契約書上有關數字之記載，
    阿拉伯數字大寫部分除前揭甲契約書第二條記載部分外，餘上訴人皆自承為其所
    寫，相對於被上訴人於甲、乙兩份契約書上所書寫之字跡多以阿拉伯數字小寫或
    國字大寫，且系爭房屋租賃契約書為一式二份，被上訴人實無再另行於甲契約書
    第二條填載與上訴人所執有之乙契約書不同期間記載之必要，並徒增租賃期限更
    長於承租人即上訴人承租期限之困擾，可徵甲、乙契約書上有關阿拉伯數字大寫
    部分應均屬上訴人所為。
  (二)至被上訴人所提出之甲契約書上租賃期限之記載雖與上訴人所提之乙契約書租賃
    期限之記載不同，惟被上訴人所執有之甲契約書既係由上訴人填載租賃日期，已
    如前述，並交由被上訴人收執，則被上訴人在信任雙方自八十四年間起即就系爭
    房屋成立租賃契約之前提下，自對上訴人在交付其執有之甲契約書上所寫之租賃
    起迄日期具有相當信賴，且上訴人此種租賃期限記載長短不同之舉，除可能因此
    使原本之定期租賃關係變為不定期租賃關係之危險外，更易造成與出租人即被上
    訴人原本認知係屬定期租賃契約之突襲，使之蒙受不利，實有違社會經濟秩序之
    誠信，故本諸公平信賴原則，此種因租賃期限記載不同而生不同法律效果之不利
    益，應歸屬書寫契約條款內容之人即上訴人承擔，是本件系爭租賃契約之期限應
    至九十年十月十三日止，上訴人以兩造之租賃契約已於九十年三月十三日期限屆
    滿而成為不定期租賃之辯，並無可採。
  (三)又被上訴人主張在系爭房屋租賃期限九十年十月十三日屆至前，曾多次委託子女
    代向上訴人表示屆期不再續租之意乙情，雖為上訴人否認，惟觀諸證人高德興（
    即被上訴人之子）到庭證稱：「‧‧‧後來有房屋仲介找我父親表示麥當勞餐廳
    想租系爭房屋，我受原告指示去向被告表示不願再續租，因被告表示找不到房屋
    ，剛好我母親在瑞芳尚有房屋，我帶被告去瑞芳看，被告表示不滿意，那是九十
    年七月的事。」等語（詳見原審九十一年三月二十日言詞辯論筆錄），且上訴人
    於原審亦自認確曾與證人高德興同至瑞芳看過房子無誤，衡情上訴人應已得知被
    上訴人屆期將不再續租系爭房屋，否則何須在證人高德興陪同下前往瑞芳看屋？
    況且麥當勞公司曾以優惠條件向被上訴人表達欲承租系爭房屋之意，有被上訴人
    於原審提出之「麥當勞公司設營業處說明會」會議記錄在卷可參，被上訴人既有
    意於租賃期限屆至後收回系爭房屋出租予麥當勞公司，當會事先通知並督促上訴
    人搬遷，以免上訴人日後藉詞拖延而阻礙其與麥當勞公司簽約，凡此情節均足以
    佐證證人高德興之證言非虛，堪信被上訴人於系爭房屋租賃期限屆至前即已向上
    訴人表示不再續租之意。
  (四)另被上訴人主張因上訴人於租賃期限屆至前向其表示覓屋不易，請求延期搬遷，
    經被上訴人同意寬限上訴人二個月搬遷期，即上訴人應於九十年十二月十三日前
    搬遷之事實，亦為上訴人否認，上訴人並抗辯本件縱然原為定期租賃契約，惟租
    賃期限屆至後，系爭房屋仍由上訴人繼續使用收益，被上訴人復收受上訴人所給
    付之九十年十月十四日至九十年十二月十三日租金，不即表示反對之意思，依民
    法第四百五十一條之規定視為以不定期限繼續租賃契約等語。然查，證人高淑梅
    （即被上訴人之女兒）到庭證稱：「‧‧‧因為後來有麥當勞想租，所以原告不
    想再出租給被告，因原告年紀已七十多歲，所以請我去向被告傳話，我向被告表
    示契約到期不再續租，被告表示找房子需時間，我與原告商量後決定給被告兩個
    月時間搬家，被告也同意，（原告請我傳話）時間大概在九十年六月間。」等語
    （詳見原審九十一年三月二十日言詞辯論筆錄），衡諸本件被上訴人既已計劃在
    租賃期限屆至後收回該屋出租予麥當勞公司，惟一方面又顧念與上訴人多年之租
    賃情誼，最後決定於租賃期限屆至後另寬限上訴人二個月搬遷，實符情理，故證
    人高淑梅之證言堪可採信。被上訴人於租賃期限九十年十月十三日屆至後，另寬
    限上訴人二個月期限搬遷，此舉核與民法第四百五十一條所規定「租賃期限屆滿
    後，承租人仍為租賃物之使用收益，而出租人不即表示反對之意思者，視為以不
    定期限繼續契約。」之情況不同，縱使被上訴人有向上訴人收取該二個月之租金
    ，核其性質乃因租賃物遲延返還所生相當於租金額之損害，非可解為因被上訴人
    寬限上訴人遲延搬遷而生不定期租賃契約關係，是上訴人之抗辯洵屬無據，不足
    採信。
四、綜上所述，系爭房屋租賃契約乃定期租賃契約，租賃期限已於九十年十月十三日
    屆至，被上訴人於租賃期限屆至後另寬限上訴人二個月搬遷，該期限亦已於九十
    年十二月十三日屆至，至此上訴人已無法律依據繼續使用收益系爭房屋。從而，
    被上訴人本於定期租賃關係，請求上訴人遷讓返還系爭房屋，並自九十年十二月
    十四日起至返還系爭房屋之日止，按月給付原告十萬元，為有理由，應予准許；
    被上訴人逾此部分之請求，則無理由，應予駁回。原審就上開應准許部分，為上
    訴人敗訴之判決，核無不當。上訴意指指摘原判決不當，求予廢棄改判，為無理
    由，應予駁回。
五、本件事證已臻明確，兩造其餘主張陳述及所提之證據，經核與判決結果不生影響
    ，爰不一一贅論，附此敘明。
六、據上論結，本件上訴為無理由，依民事訴訟法第四百三十六條之一第三項、第四
    百四十九條、第七十八條，判決如主文。
中      華      民      國    九十二    年      四      月     三十     日
                                            臺灣基隆地方法院民事庭
~B審判長法  官
~B      法  官
~B      法  官  林玉珮


司法院資訊處製作；財團法人民間司法改革基金會備份。
